---
title: "Pemodelan ARIMA - Data Sunspot Number (Pendugaan Parameter, Diagnostik Model, dan Peramalan)"
author: "Najwa Salsabila M.N_M0401241016"
output: 
  rmdformats::readthedown
---

```{r setup, include=FALSE}
knitr::opts_chunk$set(echo = TRUE, warning = FALSE, message = FALSE)
```

### Packages

```{r, message=FALSE, warning=FALSE}
library(ggplot2)
library(tseries)
library(MASS)
library(forecast)
library(TSA)
library(TTR)
library(aTSA)
library(graphics)
library(lmtest)
library(readxl)
```

# Data Sunspot

## Impor Data

Data yang digunakan adalah data *Sunspot Number* (jumlah bintik
matahari) harian yang bersumber dari berkas `Data_Sunspot.xlsx`. Data
ini terdiri atas 100 observasi harian dengan kolom utama yang digunakan
adalah `Sunspot Number`.

```{r}
data_sunspot <- read_excel("C:\\Users\\najwe\\Downloads\\Data Sunspot.xlsx")
str(data_sunspot)
head(data_sunspot)
```

```{r}
sunspot <- data_sunspot$`Sunspot Number`
sunspot.ts <- ts(sunspot)
sunspot.ts
```

### Pembagian Data

Data kemudian dibagi menjadi data latih dan data uji dengan proporsi
80:20.

```{r}
n <- length(sunspot.ts)
ntrain <- round(0.8 * n)

train.ts <- ts(sunspot[1:ntrain])
test.ts  <- ts(sunspot[(ntrain + 1):n])

c(Jumlah_Data = n, Data_Latih = length(train.ts), Data_Uji = length(test.ts))
```

## Eksplorasi Data

### Plot Data Penuh

```{r}
plot.ts(sunspot.ts,
        lty = 1,
        xlab = "Waktu (hari)",
        ylab = "Sunspot Number",
        main = "Plot Data Sunspot")
```

Berdasarkan plot data deret waktu di atas, terlihat bahwa data
bergerak naik-turun dengan cukup persisten (nilai yang tinggi cenderung
diikuti oleh nilai tinggi berikutnya) tanpa pola musiman yang jelas.

### Plot Data Latih

```{r}
plot.ts(train.ts,
        col = "navyblue",
        lwd = 1,
        type = "o",
        xlab = "Waktu (hari)",
        ylab = "Sunspot Number",
        main = "Plot Data Latih Sunspot")
```

### Plot Data Uji

```{r}
plot.ts(test.ts,
        col = "darkred",
        lwd = 1,
        type = "o",
        xlab = "Waktu (hari)",
        ylab = "Sunspot Number",
        main = "Plot Data Uji Sunspot")
```

## Uji Stasioneritas Data

### Plot ACF

```{r}
acf(train.ts, main = "ACF Data Latih", lag.max = 20)
```

Berdasarkan plot ACF di atas, terlihat bahwa plot ACF menurun secara
perlahan (*tails off slowly*). Hal ini menjadi indikasi awal bahwa data
tidak/belum sepenuhnya stasioner dalam rataan.

### Uji ADF

```{r}
tseries::adf.test(train.ts)
```

$H_0$ : Data tidak stasioner dalam rataan

$H_1$ : Data stasioner dalam rataan

Berdasarkan uji ADF tersebut, didapat *p-value* sebesar 0,0635 yang
lebih besar dari taraf nyata 5% sehingga tak tolak $H_0$ dan
menandakan bahwa data belum stasioner dalam rataan secara meyakinkan
(nilainya berada tepat di sekitar batas taraf nyata). Hal ini sejalan
dengan pola *tails off* pada plot ACF sehingga penanganan
ketidakstasioneran dalam rataan tetap perlu dilakukan.

### Uji Kestasioneran Ragam (Box-Cox)

```{r}
index <- seq(1:ntrain)

bc <- boxcox(train.ts ~ index, lambda = seq(-1, 3, by = 0.1))

# Nilai lambda optimum
lambda <- bc$x[which.max(bc$y)]
lambda

# Selang kepercayaan 95% untuk lambda
ci_lambda <- bc$x[bc$y > max(bc$y) - 0.5 * qchisq(0.95, 1)]

# Batas bawah dan batas atas
ci_lower <- min(ci_lambda)
ci_upper <- max(ci_lambda)

c(Batas_Bawah = ci_lower, Batas_Atas = ci_upper)
```

Gambar di atas menunjukkan nilai *rounded value* ($\lambda$) optimum
sebesar 0,5 dan pada selang kepercayaan 95% nilai memiliki batas bawah
-0,2 dan batas atas 1,2. Selang tersebut memuat nilai satu sehingga
dapat dikatakan bahwa data sunspot stasioner dalam ragam sehingga tidak
diperlukan transformasi Box-Cox.

## Penanganan Ketidakstasioneran Data

Karena data belum stasioner dalam rataan, dilakukan pembedaan
(*differencing*) satu kali.

```{r}
train.diff <- diff(train.ts, differences = 1)

plot.ts(train.diff,
        lty = 1,
        xlab = "Waktu (hari)",
        ylab = "Data Difference 1 Sunspot",
        main = "Plot Difference 1 Sunspot")
```

Berdasarkan plot data deret waktu di atas, terlihat bahwa data sudah
bergerak stasioner di sekitar nilai tengahnya (tidak terdapat trend
ataupun musiman pada data).

### Plot ACF Data Hasil Differencing

```{r}
acf(train.diff, main = "ACF Data Difference 1", lag.max = 20)
```

### Uji ADF Data Hasil Differencing

```{r}
tseries::adf.test(train.diff)
```

$H_0$ : Data tidak stasioner dalam rataan

$H_1$ : Data stasioner dalam rataan

Berdasarkan uji ADF tersebut, didapat *p-value* sebesar 0,0323 yang
lebih kecil dari taraf nyata 5% sehingga tolak $H_0$ atau data
stasioner dalam rataan. Hal ini sesuai dengan hasil eksplorasi plot
time series dan plot ACF, sehingga ketidakstasioneran data telah
berhasil tertangani dan dapat dilanjutkan ke tahap identifikasi model.

## Identifikasi Model

### Plot ACF

```{r}
acf(train.diff, main = "ACF Data Difference 1", lag.max = 20)
```

Berdasarkan plot tersebut, plot ACF cenderung *cuts off* pada lag ke-1
(dengan batas signifikansi kurang lebih $\pm 2/\sqrt{n}$), sehingga
jika plot PACF dianggap *tails off*, model tentatifnya adalah
ARIMA(0,1,1).

### Plot PACF

```{r}
pacf(train.diff, main = "PACF Data Difference 1", lag.max = 20)
```

Berdasarkan plot tersebut, plot PACF juga cenderung *cuts off* pada
lag ke-1, sehingga jika plot ACF dianggap *tails off*, model
tentatifnya adalah ARIMA(1,1,0).

Jika baik plot ACF maupun plot PACF keduanya dianggap *tails off*,
maka model yang terbentuk adalah ARIMA(1,1,1).

### Plot EACF

```{r}
eacf(train.diff)
```

Identifikasi model menggunakan plot EACF dilakukan dengan melihat
ujung segitiga pada pola segitiga nol. Dalam hal ini model tentatif
tambahan yang terbentuk adalah ARIMA(0,1,4) dan ARIMA(2,1,3).

## Pendugaan Parameter Model Tentatif

Berdasarkan identifikasi ACF, PACF, dan EACF di atas, terdapat lima
model tentatif yang akan diduga parameternya, yaitu ARIMA(0,1,1),
ARIMA(1,1,0), ARIMA(1,1,1), ARIMA(0,1,4), dan ARIMA(2,1,3).

### ARIMA(0,1,1)

```{r}
model1 <- Arima(train.diff, order = c(0,0,1), method = "ML")
summary(model1) #AIC=648.69
lmtest::coeftest(model1) #ma1 signifikan
```

### ARIMA(1,1,0)

```{r}
model2 <- Arima(train.diff, order = c(1,0,0), method = "ML")
summary(model2) #AIC=650.50
lmtest::coeftest(model2) #ar1 signifikan
```

### ARIMA(1,1,1)

```{r}
model3 <- Arima(train.diff, order = c(1,0,1), method = "ML")
summary(model3) #AIC=650.61
lmtest::coeftest(model3) #tidak ada parameter (selain intersep) yang signifikan
```

### ARIMA(0,1,4)

```{r}
model4 <- Arima(train.diff, order = c(0,0,4), method = "ML")
summary(model4) #AIC=647.69
lmtest::coeftest(model4) #hanya ma1 yang signifikan
```

### ARIMA(2,1,3)

```{r}
model5 <- Arima(train.diff, order = c(2,0,3), method = "ML")
summary(model5) #AIC=648.38
lmtest::coeftest(model5) #ar2, ma1, ma2 signifikan; ar1 dan ma3 tidak
```

## Perbandingan AIC dan BIC

```{r}
model_tentatif <- data.frame(
  Model = c("ARIMA(0,1,1)", "ARIMA(1,1,0)", "ARIMA(1,1,1)",
            "ARIMA(0,1,4)", "ARIMA(2,1,3)"),
  AIC   = c(AIC(model1), AIC(model2), AIC(model3), AIC(model4), AIC(model5)),
  BIC   = c(BIC(model1), BIC(model2), BIC(model3), BIC(model4), BIC(model5))
)

model_tentatif
```

Berdasarkan pendugaan parameter di atas, model ARIMA(0,1,4) memiliki
nilai AIC terkecil, tetapi hanya satu parameter (ma1) yang signifikan
dan nilai BIC-nya justru paling besar akibat jumlah parameter yang
lebih banyak. Model ARIMA(0,1,1) memiliki nilai AIC yang hampir sama
dengan model terbaik (selisih sangat kecil), nilai BIC terkecil di
antara seluruh model tentatif, serta parameter ma1-nya signifikan.
Oleh karena itu, model yang dipilih adalah model ARIMA(0,1,1) karena
lebih sederhana (parsimoni) namun tetap kompetitif dari segi AIC/BIC
dan seluruh parameternya signifikan.

## Overfitting

Tahap selanjutnya adalah *overfitting* yang dilakukan dengan menaikkan
orde AR(p) dan MA(q) dari model ARIMA(0,1,1). Kandidat model
*overfitting* adalah ARIMA(1,1,1) dan ARIMA(0,1,2).

```{r}
#ARIMA(1,1,1) sudah diduga sebagai model3 di atas
summary(model3) #AIC=650.61, ar1 tidak signifikan

model1b <- Arima(train.diff, order = c(0,0,2), method = "ML")
summary(model1b) #AIC=650.49
lmtest::coeftest(model1b) #ma2 tidak signifikan
```

```{r}
overfitting <- data.frame(
  Model = c("ARIMA(0,1,1)", "ARIMA(1,1,1)", "ARIMA(0,1,2)"),
  AIC   = c(AIC(model1), AIC(model3), AIC(model1b)),
  BIC   = c(BIC(model1), BIC(model3), BIC(model1b))
)

overfitting
```

Kedua model hasil *overfitting* memiliki AIC yang lebih besar
dibandingkan model ARIMA(0,1,1) dan terdapat parameter tambahan yang
tidak signifikan. Oleh karena itu, model ARIMA(0,1,1) tetap digunakan
sebagai model terbaik untuk melakukan peramalan.

## Model Terbaik: ARIMA(0,1,1)

```{r}
model.terbaik <- Arima(train.diff, order = c(0,0,1), method = "ML")
summary(model.terbaik)
lmtest::coeftest(model.terbaik)
```

## Analisis Sisaan

Model terbaik hasil identifikasi kemudian dicek asumsi sisaannya.
Sisaan model ARIMA harus memenuhi asumsi normalitas, kebebasan, dan
kehomogenan ragam. Diagnostik model dilakukan secara eksplorasi dan
uji formal.

### Eksplorasi Sisaan

```{r}
sisaan <- model.terbaik$residuals

par(mfrow = c(2,2),
    mar = c(4,4,2,1),
    oma = c(0,0,2,0))

# Q-Q Plot
qqnorm(sisaan, main = "Normal Q-Q Plot")
qqline(sisaan, col = "blue", lwd = 2)

# Plot Sisaan vs Waktu
plot(sisaan, type = "p",
     main = "Plot Sisaan vs Waktu",
     xlab = "Waktu", ylab = "Sisaan")

# ACF Sisaan
acf(sisaan, main = "ACF Sisaan")

# PACF Sisaan
pacf(sisaan, main = "PACF Sisaan")

par(mfrow = c(1,1))
```

Berdasarkan plot kuantil-kuantil normal, secara eksplorasi terlihat
sisaan menyebar mengikuti garis $45^{\circ}$ dengan cukup baik.
Lebar pita sisaan pada plot sisaan vs waktu juga terlihat relatif
seragam yang mengindikasikan ragam sisaan homogen. Plot ACF dan PACF
sisaan tidak menunjukkan lag yang signifikan sehingga secara visual
sisaan dapat dianggap saling bebas. Kondisi ini akan diuji lebih
lanjut dengan uji formal.

### Uji Formal

```{r}
#1) Sisaan menyebar normal
ks.test(sisaan, "pnorm", mean(sisaan), sd(sisaan))
#gagal tolak H0 > sisaan menyebar normal
```

$H_0$ : Sisaan menyebar normal

$H_1$ : Sisaan tidak menyebar normal

Berdasarkan uji KS tersebut, didapat *p-value* sebesar 0,77 yang lebih
besar dari taraf nyata 5% sehingga gagal tolak $H_0$ dan menandakan
bahwa sisaan menyebar normal. Hal ini sesuai dengan hasil eksplorasi
menggunakan plot kuantil-kuantil normal.

```{r}
#2) Sisaan saling bebas/tidak ada autokorelasi
Box.test(sisaan, type = "Ljung-Box")
#gagal tolak H0 > sisaan saling bebas
```

$H_0$ : Sisaan saling bebas

$H_1$ : Sisaan tidak saling bebas

Berdasarkan uji Ljung-Box tersebut, didapat *p-value* sebesar 0,856
yang lebih besar dari taraf nyata 5% sehingga gagal tolak $H_0$ dan
menandakan bahwa sisaan saling bebas.

```{r}
#3) Sisaan homogen
Box.test((sisaan)^2, type = "Ljung-Box")
#gagal tolak H0 > sisaan homogen
```

$H_0$ : Ragam sisaan homogen

$H_1$ : Ragam sisaan tidak homogen

Berdasarkan uji Ljung-Box terhadap sisaan kuadrat tersebut, didapat
*p-value* sebesar 0,711 yang lebih besar dari taraf nyata 5% sehingga
gagal tolak $H_0$ dan menandakan bahwa ragam sisaan homogen.

```{r}
#4) Nilai tengah sisaan sama dengan nol
t.test(sisaan, mu = 0, conf.level = 0.95)
#gagal tolak H0 > nilai tengah sisaan sama dengan 0
```

$H_0$ : Nilai tengah sisaan sama dengan 0

$H_1$ : Nilai tengah sisaan tidak sama dengan 0

Berdasarkan uji-t tersebut, didapat *p-value* sebesar 0,967 yang lebih
besar dari taraf nyata 5% sehingga gagal tolak $H_0$ dan menandakan
bahwa nilai tengah sisaan sama dengan nol.

Secara keseluruhan, model ARIMA(0,1,1) telah memenuhi seluruh asumsi
sisaan (normalitas, kebebasan, kehomogenan ragam, dan nilai tengah nol)
sehingga model ini layak digunakan untuk peramalan.

## Peramalan

Peramalan dilakukan menggunakan fungsi `forecast()` untuk sejumlah
periode data uji yang tersedia (20 hari ke depan).

```{r}
#---FORECAST---#
ramalan <- forecast::forecast(model.terbaik, h = length(test.ts))
ramalan
plot(ramalan)
```

```{r}
data.ramalan <- ramalan$mean

# Inverse differencing (mengembalikan hasil ramalan ke skala data asli)
pt_akhir_train <- tail(train.ts, 1)

hasil.diffinv <- diffinv(data.ramalan, differences = 1, xi = pt_akhir_train)
hasil <- hasil.diffinv[-1]

# Bandingkan aktual vs forecast
perbandingan <- data.frame(
  Aktual   = as.numeric(test.ts),
  Forecast = round(hasil, 2)
)

perbandingan
```

```{r}
# Hitung akurasi
akurasi_test <- forecast::accuracy(hasil, as.numeric(test.ts))
akurasi_test
```

```{r}
# Plot perbandingan data aktual dan hasil forecast
ts.plot(sunspot.ts, col = "black", lty = 1,
        xlab = "Waktu (hari)", ylab = "Sunspot Number",
        main = "Perbandingan Data Aktual dan Hasil Forecast")

lines((ntrain + 1):n, hasil, col = "blue", lty = 2, lwd = 2)
legend("topleft",
       legend = c("Data Aktual", "Forecast"),
       col = c("black", "blue"),
       lty = c(1,2), lwd = c(1,2), bty = "n")
```

## Kesimpulan

Berdasarkan seluruh tahapan pemodelan ARIMA terhadap data *Sunspot
Number*, dapat disimpulkan sebagai berikut.

1. Data sunspot pada level awal belum sepenuhnya stasioner dalam
   rataan (mengikuti pola ACF yang *tails off slowly* dan *p-value*
   uji ADF di sekitar taraf nyata 5%), tetapi sudah stasioner dalam
   ragam (selang kepercayaan Box-Cox memuat nilai satu).
2. Setelah dilakukan *differencing* satu kali, data menjadi stasioner
   dalam rataan (uji ADF *p-value* = 0,0323).
3. Berdasarkan identifikasi ACF, PACF, EACF, serta pendugaan dan
   pemilihan model terbaik berdasarkan AIC/BIC dan signifikansi
   parameter, model terbaik yang diperoleh adalah **ARIMA(0,1,1)**.
4. Model ARIMA(0,1,1) telah memenuhi seluruh asumsi sisaan (normalitas,
   kebebasan, kehomogenan ragam, dan nilai tengah sisaan sama dengan
   nol).
5. Hasil peramalan terhadap 20 data uji menunjukkan model cenderung
   mendekati nilai rataan/level akhir data latih pada periode-periode
   awal ramalan, dengan tingkat akurasi (MAPE) di atas 50%, yang
   menandakan bahwa pergerakan naik-turun tajam pada data sunspot
   harian cukup sulit ditangkap oleh model ARIMA sederhana ini dan
   dapat menjadi catatan untuk eksplorasi model musiman/nonlinear pada
   kajian lanjutan.
