---
title: "Tugas Praktikum 2"
author: "Najwa Salsabila M.N_M0401241016"
output: 
  rmdformats::readthedown:
    self_contained: true
---

# Pemanggilan *Packages*

```{r setup, include=FALSE}
knitr::opts_chunk$set(warning = FALSE, message = FALSE)
```

```{r}
#install.packages("https://cran.r-project.org/src/contrib/Archive/orcutt/orcutt_2.1.tar.gz", repos = NULL, type = "source")
#install.packages("orcutt")
#install.packages("HoRM")
```

```{r}
library(dplyr)
library(readxl)
library(lmtest)   #digunakan untuk uji formal Breusch-Pagan dan Durbin-Watson
library(orcutt)   #untuk membuat model regresi Cochrane-Orcutt
library(HoRM)     #untuk membuat model regresi Hildreth-Lu
```

Kedua data diperlakukan sebagai data *cross-section* biasa, sehingga model regresi yang dibentuk adalah:

- Data 1: `Market share` sebagai peubah respon (Y), `Price` sebagai peubah bebas (X)

- Data 2: `Sales` sebagai peubah respon (Y), `Advertising` sebagai peubah bebas (X)

# BAGIAN 1: Data Market Share dan Price

## Input Data

```{r}
dtMS <- read_excel("C:\\Users\\najwe\\Downloads\\data_market_share_price.xlsx")
dtMS <- as.data.frame(dtMS)
names(dtMS) <- c("Period", "MarketShare", "Price")
dtMS
```

## Eksplorasi Data

```{r}
#Pembuatan Scatter Plot
plot(dtMS$Price, dtMS$MarketShare, pch = 20, col = "blue",
     main = "Scatter Plot Price vs Market Share",
     xlab = "Price",
     ylab = "Market Share")

#Menampilkan Nilai Korelasi
cor(dtMS$Price, dtMS$MarketShare)
```

Berdasarkan *scatter plot* di atas, terlihat adanya hubungan / korelasi **negatif** yang kuat antara `Price` dan `Market Share`, ditunjukkan oleh titik-titik yang cenderung turun ke arah kanan bawah. Hal tersebut diperkuat oleh nilai korelasi sebesar $-0.9753$ yang menunjukkan hubungan negatif sangat kuat.

## Pemodelan Awal (Regresi OLS)

```{r}
model1 <- lm(MarketShare ~ Price, data = dtMS)
summary(model1)
```

Model regresi yang dihasilkan adalah $$\hat{y}_i = 26.910-24.290x_t$$ dengan nilai $R^2$ sebesar 0,94. Hal ini menunjukkan bahwa sebesar 94\% variasi pada peubah $Y$ dapat dijelaskan oleh peubah $X$, sedangkan 6\% sisanya dijelaskan oleh faktor lain di luar model.

### Uji F

```{r}
summary(model1)
cat("F tabel =", qf(0.95, df1 = 1, df2 = 18))
```

Nilai $F_{hitung}$ (350.3) jauh lebih besar dari $F_{tabel}$ (4.414), sehingga H0 ditolak. Artinya, `Price` berpengaruh nyata terhadap `Market Share`.


## Uji Asumsi

### Normalitas

```{r}
qqnorm(residuals(model1))
qqline(residuals(model1), col = "red")
```

```{r}
shapiro.test(residuals(model1))
```

*P-value* Shapiro-Wilk $> \alpha$ (5%), sehingga tak tolak H0. Cukup bukti untuk menyatakan sisaan menyebar normal.

### Homoskedastisitas

```{r}
plot(
  fitted(model1),
  residuals(model1),
  xlab = "Nilai Prediksi",
  ylab = "Residual",
  main = "Residual vs Fitted"
)
abline(h = 0, col = "red")
```

```{r}
plot(model1, 1,
     main = "Plot Residual vs. Nilai Dugaan",
     sub  = "")
```

```{r}
bptest(model1)
```

Uji Breusch-Pagan menghasilkan *p-value* $= 0.733 > \alpha$ (5%), sehingga tak tolak H0. Artinya, tidak cukup bukti menyatakan adanya heteroskedastisitas (ragam sisaan homogen).

### Sisaan Saling Bebas

```{r}
plot(x    = 1:nrow(dtMS),
     y    = residuals(model1),
     type = "b",
     ylab = "Residual",
     xlab = "Urutan Pengamatan",
     main = "Plot Residual terhadap Urutan Pengamatan",
     pch  = 16,
     col  = "steelblue")
abline(h = 0, col = "red", lty = 2, lwd = 1.5)
```

Plot di atas memperlihatkan pola bergelombang (naik-turun secara berkelompok) pada sisaan menurut urutan pengamatan, mengindikasikan adanya autokorelasi.

```{r}
#ACF dan PACF identifikasi autokorelasi
par(mfrow = c(1,2))
acf(residuals(model1))
pacf(residuals(model1))
```

Berdasarkan plot ACF dan PACF, terlihat beberapa lag di luar rentang batas, mengindikasikan adanya autokorelasi. Namun, untuk lebih memastikan akan dilakukan uji formal dengan uji Durbin-Watson.

```{r}
#Deteksi autokorelasi dengan uji-Durbin Watson
#H0: tidak ada autokorelasi
#H1: ada autokorelasi
dwtest(model1)
```

Hasil uji Durbin-Watson menghasilkan nilai $DW = 1.1358$. Untuk $n=20$ dan $k=1$ peubah bebas, nilai tabel Durbin-Watson adalah $DL=1.2015$ dan $DU=1.4107$. Karena $DW (1.1358) < DL (1.2015)$ dan *p-value* $< 0.05$, maka H0 ditolak. Artinya, cukup bukti menyatakan **terdapat autokorelasi positif** pada sisaan, sehingga asumsi sisaan saling bebas **tidak terpenuhi**. Oleh karena itu diperlukan penanganan autokorelasi.

## Penanganan Autokorelasi

Karena asumsi sisaan saling bebas tidak terpenuhi (terdeteksi autokorelasi positif), dilakukan penanganan dengan dua metode: Cochrane-Orcutt dan Hildreth-Lu.

### Metode Cochrane-Orcutt

Penanganan metode Cochrane-Orcutt dapat dilakukan dengan bantuan packages Orcutt pada aplikasi `R` maupun secara manual. Berikut ini ditampilkan cara menggunakan bantuan `library` *packages* `Orcutt`.

```{r}
modelCO1 <- cochrane.orcutt(model1)
modelCO1
```

Hasil model setelah penanganan Cochrane-Orcutt adalah $$\hat{y}_i = 26.72209-24.08413x_t$$ dengan nilai DW meningkat menjadi sekitar $1.958$ dan *p-value* $> 0.05$. Nilai DW berada pada rentang $DU < DW < 4-DU$ ($1.4107 < 1.958 < 2.59$), artinya tidak cukup bukti menyatakan sisaan masih terdapat autokorelasi pada taraf nyata 5%. Nilai $\hat\rho$ optimum yang digunakan adalah sekitar $0.4252$.

```{r}
#Rho optimum
rho1 <- modelCO1$rho
rho1
```

```{r}
#Transformasi Manual
n1 <- nrow(dtMS)
ms.trans <- dtMS$MarketShare[-1] - dtMS$MarketShare[-n1]*rho1
price.trans <- dtMS$Price[-1] - dtMS$Price[-n1]*rho1
modelCO1manual <- lm(ms.trans ~ price.trans)
summary(modelCO1manual)
```

```{r}
#Mencari Penduga Koefisien Regresi setelah Transformasi ke Persamaan Awal
b0bintang1 <- modelCO1manual$coefficients[-2]
b0.1 <- b0bintang1/(1-rho1)
b1.1 <- modelCO1manual$coefficients[-1]
b0.1
b1.1
```

Hasil perhitungan koefisien regresi manual sama dengan hasil dari *packages* `orcutt`.

### Metode Hildreth-Lu

Penanganan kedua adalah menggunakan metode Hildreth-Lu. Metode ini akan mencari nilai SSE terkecil dan dapat dicari secara manual maupun menggunakan packages. Jika menggunakan packages, gunakan `library` *packages* `HoRM`.

```{r}
library(HoRM)

# ambil y dan x (satu prediktor)
y1 <- dtMS$MarketShare
x1 <- dtMS$Price

# grid search rho 0–0.9
r <- seq(0, 0.9, by = 0.1)
tab1a <- data.frame(
  rho = r,
  SSE = sapply(r, function(rr) deviance(hildreth.lu(y1, x1, rr)))
)

tab1a            # tabel rho vs SSE
```
```{r}
rho_hat1 <- tab1a$rho[which.min(tab1a$SSE)]   # rho terbaik
fit_hl1  <- hildreth.lu(y1, x1, rho_hat1)     # model final
summary(fit_hl1)
```

```{r}
#Penanganan Autokorelasi Hildreth lu
hildreth.lu.func <- function(r, model){
  x <- model.matrix(model)[,-1]
  y <- model.response(model.frame(model))
  n <- length(y)
  t <- 2:n
  y <- y[t]-r*y[t-1]
  x <- x[t]-r*x[t-1]
  return(lm(y~x))
}

#Pencarian rho optimum
r <- c(seq(0,0.9, by= 0.1))
tab1 <- data.frame("rho" = r, "SSE" = sapply(r, function(i){deviance(hildreth.lu.func(i, model1))}))
round(tab1, 4)
```

SSE minimum terlihat di sekitar $\rho=0.4$. Selanjutnya dicari $\rho$ yang lebih optimum dengan ketelitian lebih tinggi.

```{r}
#Rho optimal di sekitar 0.4
rOpt1 <- seq(0.3,0.5, by= 0.001)
tabOpt1 <- data.frame("rho" = rOpt1, "SSE" = sapply(rOpt1, function(i){deviance(hildreth.lu.func(i, model1))}))
head(tabOpt1[order(tabOpt1$SSE),])
```
```{r}
#Grafik SSE optimum
par(mfrow = c(1,1))
plot(tab1$SSE ~ tab1$rho , type = "l", xlab = "Rho", ylab = "SSE")
abline(v = 0.425, lty = 2, col="red", lwd=2)
text(x=0.425, y=max(tab1$SSE)*0.9, labels = "rho=0.425", cex = 0.8)
```

Nilai $\rho$ optimum (SSE terkecil) adalah $\rho=0.425$.

```{r}
#Model terbaik
modelHL1 <- hildreth.lu.func(0.425, model1)
summary(modelHL1)

#Transformasi Balik
cat("y = ", coef(modelHL1)[1]/(1-0.425), "+", coef(modelHL1)[2], "x", sep = "")
```

Model hasil metode Hildreth-Lu adalah $$\hat{y}_i = 26.7227-24.0848x_t$$

```{r}
#Deteksi autokorelasi
dwtest(modelHL1)
```

Nilai DW hasil metode Hildreth-Lu adalah sekitar $1.9577$, berada pada rentang $DU < DW < 4-DU$ dengan *p-value* $> 0.05$. Tidak cukup bukti menyatakan adanya autokorelasi setelah penanganan.

### Perbandingan SSE

```{r}
sseModelawal1 <- anova(model1)$`Sum Sq`[-1]
sseModelCO1 <- anova(modelCO1manual)$`Sum Sq`[-1]
sseModelHL1 <- anova(modelHL1)$`Sum Sq`[-1]
akurasi1 <- matrix(c(sseModelawal1, sseModelCO1, sseModelHL1), nrow = 1)
colnames(akurasi1) <- c("Model Awal", "Model Cochrane-Orcutt", "Model Hildreth-Lu")
row.names(akurasi1) <- "SSE"
akurasi1
```

SSE model awal ($\approx 3.31$) lebih besar dibandingkan SSE model setelah penanganan CO maupun HL ($\approx 2.66$), menunjukkan kedua metode berhasil memperbaiki model.

Jika dibandingkan antara kedua metode penanganan itu sendiri, SSE model Cochrane-Orcutt dan Hildreth-Lu bernilai sangat berdekatan (selisih hampir tidak terlihat), sejalan dengan nilai $\hat\rho$ optimum yang juga hampir sama antara keduanya (Cochrane-Orcutt: $\hat\rho \approx 0.4252$ dan Hildreth-Lu: $\hat\rho = 0.425$). Hal ini menunjukkan bahwa untuk data `Market Share-Price`, kedua metode sama-sama efektif dan konsisten dalam menemukan titik $\rho$ yang meminimumkan SSE, sehingga tidak terdapat perbedaan praktis yang berarti antara memilih salah satu dari kedua metode tersebut.

# BAGIAN 2: Data Sales dan Advertising

## Input Data

```{r}
dtSA <- read_excel("C:\\Users\\najwe\\Downloads\\data_sales_advertising_1975_2014.xlsx")
dtSA <- as.data.frame(dtSA)
names(dtSA) <- c("Year", "Sales", "Advertising")
head(dtSA)
```

## Eksplorasi Data

```{r}
plot(dtSA$Advertising, dtSA$Sales, pch = 20, col = "blue",
     main = "Scatter Plot Advertising vs Sales",
     xlab = "Advertising",
     ylab = "Sales")
cor(dtSA$Advertising, dtSA$Sales)
```

*Scatter plot* menunjukkan hubungan / korelasi **positif** yang sangat kuat antara `Advertising` dan `Sales` (korelasi $= 0.9796$).

## Pemodelan Awal (Regresi OLS)

```{r}
model2 <- lm(Sales ~ Advertising, data = dtSA)
summary(model2)
```

Model regresi yang dihasilkan adalah $$\hat{y}_i = 5.9651+0.7103x_t$$ dengan nilai $R^2$ sebesar 0.95 yang berarti bahwa sebesar 95\% variasi pada variabel $Y$ dapat dijelaskan oleh variabel $X$.

### Uji F

```{r}
summary(model2)
cat("F tabel =", qf(0.95, df1 = 1, df2 = 38))
```

$F_{hitung}$ (902.3) $> F_{tabel}$ (4.098), sehingga H0 ditolak; `Advertising` berpengaruh nyata terhadap `Sales`.

## Uji Asumsi

### Normalitas

```{r}
qqnorm(residuals(model2))
qqline(residuals(model2), col = "red")
```

```{r}
shapiro.test(residuals(model2))
```
Berdasarkan uji Shapiro-Wilk diperoleh **p-value = 0,0188 < 0,05**, sehingga H₀ ditolak. Artinya, **residual model 12 tidak berdistribusi normal**, sehingga asumsi normalitas residual belum terpenuhi. **Namun, karena fokus analisis kali ini adalah penanganan autokorelasi, asumsi kenormalan tidak ditangani lebih lanjut.**

### Homoskedastisitas

```{r}
plot(
  fitted(model2),
  residuals(model2),
  xlab = "Nilai Prediksi",
  ylab = "Residual",
  main = "Residual vs Fitted"
)
abline(h = 0, col = "red")
```

```{r}
plot(model2, 1,
     main = "Plot Residual vs. Nilai Dugaan",
     sub  = "")
```

```{r}
bptest(model2)
```

Uji Breusch-Pagan menghasilkan *p-value* $= 0.951 > \alpha$ (5%), sehingga tak tolak H0. Tidak cukup bukti adanya heteroskedastisitas.

### Sisaan Saling Bebas

```{r}
plot(x    = 1:nrow(dtSA),
     y    = residuals(model2),
     type = "b",
     ylab = "Residual",
     xlab = "Urutan Pengamatan",
     main = "Plot Residual terhadap Urutan Pengamatan",
     pch  = 16,
     col  = "steelblue")
abline(h = 0, col = "red", lty = 2, lwd = 1.5)
```

Plot memperlihatkan pola yang jelas (sisaan bergerak searah pada rentang waktu yang berdekatan), mengindikasikan autokorelasi kuat.

```{r}
#ACF dan PACF identifikasi autokorelasi
par(mfrow = c(1,2))
acf(residuals(model2))
pacf(residuals(model2))
```
Plot ACF memperlihatkan lag-lag awal yang keluar dari batas signifikansi, mengindikasikan adanya autokorelasi positif yang kuat pada sisaan. Untuk memastikan hal ini akan dilakukan uji formal dengan uji Durbin-Watson.

```{r}
#Deteksi autokorelasi dengan uji-Durbin Watson
#H0: tidak ada autokorelasi
#H1: ada autokorelasi
dwtest(model2)
```

Nilai $DW = 0.1620$. Untuk $n=40$ dan $k=1$, nilai tabel Durbin-Watson adalah $DL=1.4421$ dan $DU=1.5444$. Karena $DW (0.1620) < DL (1.4421)$ dan *p-value* jauh $< 0.05$, H0 ditolak sehingga terdapat autokorelasi positif yang kuat. Asumsi sisaan saling bebas **tidak terpenuhi**, wajar mengingat data bersifat deret waktu tahunan yang memiliki kelembaman. Diperlukan penanganan autokorelasi.

## Penanganan Autokorelasi

### Metode Cochrane-Orcutt

Penanganan metode Cochrane-Orcutt dapat dilakukan dengan bantuan packages Orcutt pada aplikasi `R` maupun secara manual. Berikut ini ditampilkan cara menggunakan bantuan `library` *packages* `Orcutt`.

```{r}
modelCO2 <- cochrane.orcutt(model2)
modelCO2
```
Model setelah penanganan: $$\hat{y}_i = 10.2524+0.4885x_t$$ dengan DW meningkat tajam menjadi sekitar $1.939$ ($DU < DW < 4-DU$: $1.54 < 1.939 < 2.46$), *p-value* $>0.05$. Nilai $\hat\rho$ optimum $\approx 0.9031$ (kelembaman tinggi pada data tahunan).

```{r}
#Rho optimum
rho2 <- modelCO2$rho
rho2
```

```{r}
#Transformasi Manual
n2 <- nrow(dtSA)
sales.trans <- dtSA$Sales[-1] - dtSA$Sales[-n2]*rho2
adv.trans <- dtSA$Advertising[-1] - dtSA$Advertising[-n2]*rho2
modelCO2manual <- lm(sales.trans ~ adv.trans)
summary(modelCO2manual)
```

```{r}
#Mencari Penduga Koefisien Regresi setelah Transformasi ke Persamaan Awal
b0bintang2 <- modelCO2manual$coefficients[-2]
b0.2 <- b0bintang2/(1-rho2)
b1.2 <- modelCO2manual$coefficients[-1]
b0.2
b1.2
```

Hasil perhitungan koefisien regresi manual ($\hat\beta_0 \approx 10.2524$ dan $\hat\beta_1 \approx 0.4885$) sama dengan hasil dari *packages* `orcutt`, sehingga transformasi dan perhitungan yang dilakukan sudah tepat.

### Metode Hildreth-Lu

Penanganan kedua adalah menggunakan metode Hildreth-Lu. Metode ini akan mencari nilai SSE terkecil dan dapat dicari secara manual maupun menggunakan packages. Jika menggunakan packages, gunakan `library` *packages* `HoRM`.

```{r}
library(HoRM)

# ambil y dan x (satu prediktor saja)
y2 <- dtSA$Sales
x2 <- dtSA$Advertising

# grid search rho 0–0.9
r <- seq(0, 0.9, by = 0.1)
tab2a <- data.frame(
  rho = r,
  SSE = sapply(r, function(rr) deviance(hildreth.lu(y2, x2, rr)))
)

tab2a            # tabel rho vs SSE
```
```{r}
rho_hat2 <- tab2a$rho[which.min(tab2a$SSE)]   # rho terbaik
fit_hl2  <- hildreth.lu(y2, x2, rho_hat2)     # model final
summary(fit_hl2)
```

```{r}
#Penanganan Autokorelasi Hildreth lu
r <- c(seq(0,0.9, by= 0.1))
tab2 <- data.frame("rho" = r, "SSE" = sapply(r, function(i){deviance(hildreth.lu.func(i, model2))}))
round(tab2, 4)
```

SSE terus menurun hingga batas atas pencarian ($\rho=0.9$), sehingga disimpulkan nilai SSE makin mengecil saat nilai $\rho$ mendekati 1.

```{r}
#Rho optimal di sekitar 0.9
rOpt2 <- seq(0.80,0.99, by= 0.001)
tabOpt2 <- data.frame("rho" = rOpt2, "SSE" = sapply(rOpt2, function(i){deviance(hildreth.lu.func(i, model2))}))
head(tabOpt2[order(tabOpt2$SSE),])

plot(tabOpt2$SSE ~ tabOpt2$rho , type = "l", xlab = "Rho", ylab = "SSE")
abline(v = 0.903, lty = 2, col="red", lwd=2)
text(x=0.903, y=max(tabOpt2$SSE)*0.95, labels = "rho=0.903", cex = 0.8)
```

Nilai $\rho$ optimum $=0.903$, sejalan dengan hasil Cochrane-Orcutt.

```{r}
modelHL2 <- hildreth.lu.func(0.903, model2)
summary(modelHL2)

cat("y = ", coef(modelHL2)[1]/(1-0.903), "+", coef(modelHL2)[2], "x", sep = "")
```

Model hasil Hildreth-Lu: $$\hat{y}_i = 10.2475+0.4887x_t$$

```{r}
dwtest(modelHL2)
```

DW $\approx 1.9393$ ($1.54 < DW < 2.46$), *p-value* $>0.05$, autokorelasi sudah teratasi.

### Perbandingan SSE

```{r}
sseModelawal2 <- anova(model2)$`Sum Sq`[-1]
sseModelCO2 <- anova(modelCO2manual)$`Sum Sq`[-1]
sseModelHL2 <- anova(modelHL2)$`Sum Sq`[-1]
akurasi2 <- matrix(c(sseModelawal2, sseModelCO2, sseModelHL2), nrow = 1)
colnames(akurasi2) <- c("Model Awal", "Model Cochrane-Orcutt", "Model Hildreth-Lu")
row.names(akurasi2) <- "SSE"
akurasi2
```

SSE model awal ($\approx 10.55453$) jauh lebih besar dibandingkan SSE setelah penanganan CO maupun HL ($\approx 1.29$).

Sama seperti pada data `Market Share-Price`, SSE model Cochrane-Orcutt dan Hildreth-Lu pada data `Sales-Advertising` juga bernilai sangat berdekatan, dengan nilai $\hat\rho$ optimum yang hampir identik (Cochrane-Orcutt: $\hat\rho \approx 0.9031$; Hildreth-Lu: $\hat\rho = 0.903$). Hal ini mengindikasikan bahwa kedua metode konsisten dalam menemukan titik $\rho$ optimum yang meminimumkan SSE meskipun pendekatannya berbeda (Cochrane-Orcutt bersifat iteratif melalui *packages*, sedangkan Hildreth-Lu melakukan pencarian grid $\rho$ secara eksplisit). Dengan hasil yang hampir setara ini, pemilihan metode dapat didasarkan pada kemudahan penerapan, di mana Cochrane-Orcutt lebih praktis digunakan melalui *packages* `orcutt`.

# Kesimpulan

1. **Model `Market Share ~ Price`**: Asumsi **normalitas sisaan, homoskedastisitas** (uji Breusch-Pagan), dan **nilai harapan sisaan = 0** terpenuhi pada taraf nyata 5%. Namun, asumsi **sisaan saling bebas (non-autokorelasi)** tidak terpenuhi karena uji Durbin-Watson menunjukkan adanya autokorelasi positif dengan **DW = 1,1358**.

2. **Model `Sales ~ Advertising`**: Asumsi **homoskedastisitas** (uji Breusch-Pagan) dan **nilai harapan sisaan = 0** terpenuhi pada taraf nyata 5%, tetapi **asumsi normalitas sisaan tidak terpenuhi**. Selain itu, asumsi **sisaan saling bebas (non-autokorelasi)** juga tidak terpenuhi, dengan **DW = 0,162** yang menunjukkan autokorelasi positif yang kuat. **Namun, karena fokus analisis adalah penanganan autokorelasi, asumsi kenormalan tidak ditangani lebih lanjut.**

3. **Penanganan Autokorelasi**: Metode Cochrane-Orcutt dan Hildreth-Lu sama-sama berhasil menghilangkan autokorelasi pada kedua model (DW akhir $\approx 1.96$ dan $\approx 1.94$, berada pada rentang $DU < DW < 4-DU$ dengan *p-value* $>0.05$), dengan estimasi $\hat\rho$ dan SSE akhir yang hampir identik antar kedua metode pada masing-masing data ($\hat\rho \approx 0.425$ untuk `Market Share-Price`; $\hat\rho \approx 0.903$ untuk `Sales-Advertising`).

